台灣高等法院民事判決　八十九年度上易字第九號
　　　上　訴　人　辛○○
　　　視同上訴人　丑○○
　　　　　　　　　癸○○
　　　　　　　　　卯○○
　　　　　　　　　辰○○
　　　　　　　　　子○○
　　　　　　　　　壬○○
　　　　　　　　　甲○○
　　　　　　　　　ｔ○○
　　　　　　　　　ｓ○○
　　　　　　　　　葉水木
　　　　　　　　　午○○○
　　　　　　　　　庚○○○
　　　　　　　　　Ｇ○○
　　　　　　　　　天○(兼許灶.
　　　　　　　　　申○○ (同.
　　　　　　　　　戌○○ (同.
　　　　　　　　　ｗ○○
　　　　　　　　　甲庚○
　　　　　　　　　甲己○
　　　　　　　　　甲戊○
　　　　　　　　　ｖ○○
　　　　　　　　　乙○○
　　　　　　　　　甲壬○
　　　　　　　　　甲甲○
　　　　　　　　　甲辛○
　　　　　　　　　宇○○
　　　　　　　　　宙○○
　　　　　　　　　甲乙○
　　　　　　　　　甲丙○
　　　　　　　　　甲卯○
　　　　　　　　　甲寅○
　　　　　　　　　甲丁○
　　　　　　　　　ｙ○○
　　　　　　　　　亥○○
　　　　　　　　　玄○
　　　　　　　　　ｂ○○
　　　　　　　　　Ｅ○○
　　　　　　　　　Ｆ○○ (原.
　　　　　　　　　ｃ○○○
　　　　　　　　　ａ○○
　　　　　　　　　甲辰○○
　　　　　　　　　Ｉ○○
　　　　　　　　　ｄ○○
　　　　　　　　　Ｈ○○
　　　　　　　　　Ｋ○○ (兼.
　　　　　　　　　Ｊ○○ (同.
　　　　　　　　　巳○○
　　　　　　　　　Ａ○○
　　　　　　　　　黃○○
　　　　　　　　　Ｌ○○○
　　　　　　　　　Ｑ○○
　　　　　　　　　丁○○○
　　　　　　　　　Ｃ○○
　　　　　　　　　ｉ○○ (兼.
　　　　　　　　　ｋ○○
　　　　　　　　　ｈ○○○
　　　　　　　　　ｑ○○
　　　　　　　　　ｊ○○
　　　　　　　　　ｒ○○
　　　　　　　　　Ｖ○○○
　　　　　　　　　Ｕ○○○
　　　　　　　　　Ｄ○
　　　　　　　　　Ｎ○○
　　　　　　　　　Ｏ○○
　　　　　　　　　Ｂ○○
　　　　　　　　　Ｗ○○
　　　　　　　　　丙○○
　　　　　　　　　Ｘ○○
　　　　　　　　　Ｚ○
　　　　　　　　　地○○ (兼.
　　　　　　　　　酉○○　(同.
　　　　　　　　　甲子○
　　　　　　　　　甲癸○
　　　　　　　　　ｕ○○○
　　　　　　　　　Ｓ○○
　　　　　　　　　Ｔ○○
　　　　　　　　　ｐ○○○(即.
　　　　　　　　　ｏ○○ (同.
　　　　　　　　　ｌ○○ (同.
　　　　　　　　　ｍ○○ (同.
　　　　　　　　　ｎ○○　(同.
　　　　　　　　　Ｍ○○
　　　追加被告　　未○○○
　　　訴訟代理人　Ｒ○○
　　　被上訴人　　己○○　　　.
　　　　　　　　　戊○○
　　　訴訟代理人　周來發
　　　被上訴人　　ｅ○○
　　　　　　　　　Ｐ○○
　　　　　　　　　寅○○
　　　　　　　　　甲丑○
　　　　　　　　　ｘ○○
　　　　　　　　　ｚ○○
　　　　　　　　　Ｙ○○
　　　　　　　　　ｆ○
　　　　　　　　　ｇ○○
　　　被上訴人　　陳朝
　　　　　　　　　洪鏘敏
右當事人間，因分割共有物事件，上訴人對於中華民國八十八年十月八日臺灣新竹地
方法院八十五年度重訴字第二○六號第一審判決提起上訴，本院判決如左：
    主      文
原判決廢棄。
兩造共有坐落新竹市○○段第五七二地號、面積七○六．○二平方公尺之土地，准按
下列方法分割，即：附圖所示Ｂ部分、面積一二七．九七平方公尺，分歸上訴人辛○
○、被上訴人戊○○、周來旺及陳朝，依序各按應有部分千分之一三八、千分之三四
五、千分之三四五及千分之一七二保持共有；附圖所示Ａ、Ｃ部分、面積五七八．○
五平方公尺予以變賣，以變賣所得價金，按其餘被上訴人、視同上訴人、追加被告等
共有人應有部分比例 (詳如附表三)分配之。
第一、二審訴訟費用依附表一應有部分之比例負擔。
    事      實
甲、上訴人辛○○方面：
壹、聲明：
一、原判決廢棄。
二、兩造共有坐落於新竹市○○段五七二地號土地，地目建，面積七○六．二平方公
    尺，附圖所示Ｂ部分分歸上訴人與被上訴人陳朝、戊○○、周來旺四人，維持共
    有關係；附圖所示Ａ、Ｃ部分分歸其餘共有人。
貳、陳述：
    除與原判決記載相同者，予以引用外，另行補充陳述略以：
一、按：分割共有物之訴，應由法院斟酌當事人之聲請，共有物之性質，經濟效用，
    及全體共有人之利益等公平平均之，其分割方法縱使選擇二者之一，或併用兩者
    亦屬無妨。最高法院五十九年度台上字第一八一一號判決可資參照。又：分割共
    有物判決將共有物分歸共有人中一人獨得，而命該共有人以金錢補償另一共有人
    者，該應負給付義務之共有人，係因判決負給付義務，而非因契約互負債務，不
    生對待給付之問題。為本院及所屬法院、台南高分院及其轄區各地方法院之法律
    座談會結論之見解，依前揭判決、結論意旨，共有物之分割，非不得同時併用兩
    者之分割方法。
二、本件系爭土地與上訴人所有同段五六八地號土地，與陳朝、Ｙ○○共有之同段五
    七一、五六七地號土地，與戊○○、周來旺所有坐落同段五七一地號土地上之建
    物相鄰，如系爭土地全部以變價方式分割，將因而使上訴人等相鄰之土地、建物
    無對外之通路，出入必將發生問題。因此，經系爭土地之共有人陳朝、戊○○、
    周來旺之同意，就系爭土地如附圖Ｂ部分分歸四人保持共有，以利相鄰土地得以
    進出。
乙、視同上訴人丑○○、癸○○、卯○○、辰○○、子○○、壬○○、甲○○等七人
    方面：
    視同上訴人癸○○、卯○○、辰○○、子○○、壬○○、甲○○等六人均未於準
    備程序、言詞辯論期日到場，亦未據提出任何書狀作何聲明及陳述。
丙、被上訴人ｅ○○、Ｐ○○、寅○○、甲丑○、ｘ○○、ｚ○○、Ｙ○○、ｆ○、
    ｇ○○等九人 (下稱ｅ○○等九人)方面：
壹、聲明：
一、請求駁回上訴。
二、第二審訴訟費用由上訴人負擔。
貳、陳述：
    除與原判決記載相同者，予以引用外，另行補充陳述略以：
一、經查未○○○業經列名為系爭土地共有人，有附呈土地登記簿謄本可稽，援依民
    事訴訟法第四百四十六條、第二百五十五條第一項第五款規定追列其為被告。
二、上訴人辛○○上訴主張分割方案，為如八十九年五月一日之複丈成果圖 (下稱附
　　圖) 所示Ｂ部分土地由部分共有人維持共有，Ａ、Ｃ部分土地變價分割 (上稱系
　　爭分割方案) ，亦即兼採原物及變價分割方法併行之，就上訴人前開主張分割方
　　法，在依法所允下，上訴人表示同意，茲臚陳理由如下：
(一)系爭分割方案應為法律所允：
    實務見解認部分共有人可明示為分得部分維持共有：
    按分割共有物雖係以消滅共有關係為目的，法院為分割共有物之判決時，原則上
    尚不能將其共有物之一部，分歸某部分共有人共有，而使創設新之共有關係，但
    有不能分割之情形，或部分共有人曾經明示就其分得部分仍維持共有關係，則為
    法律所允 (參最高法院五十九年度台上字第四二九九判決、五十九年度台上字第
    四二九九判決、六十九年度台上字第八九九號判決) 。
    實務見解認變價及原物分割可為兼採：
    又最高法院七十四年度第一次民事庭會議決議：「請求分割共有物之訴，應由法
    院依民法第八百二十四條命為適當之分配，不受任何共有人主張之拘束。審判上
    共有物分割方法，在德、日、瑞民法，固以原物分割為原則，價金分配為例外，
    但我民法對於二者，則無分軒輊，均應由法院斟酌當事人之聲明，共有物之性質
    、經濟效用及全體共有人之利益等公平決定之。其分割方法縱使選擇兩者之一或
    併用兩者，亦屬無妨。(五十九年度台上字第一八一一號、七十二年度台上字第
    三二四五號判決參照) 但就同一共有物對於全體共有人，應採相同之分割方法。
    」。學者謝在全亦肯認。
(二)系爭分割方案符合全體共有人利益：
　　按因系爭土地共有人達近百人 (共九八位共有人) ，原審判決考量公平原則、利
　　益原則及經濟原則下，而為變價分割決定，固屬正見。
  然附圖Ｂ現為道路使用，另案ｇ○○等人訴請辛○○等返還土地案件中，經臺灣
    新竹地方法院八十八年度訴字第四四七號判決審認該附圖Ｂ部分辛○○有正當占
    有權源，已為確定，有判決書附卷可稽，則縱為全筆變價分割判決，因附圖Ｂ部
    分為辛○○占用，造成土地使用上限制，必影響承買意願及出售價格，上訴人辛
    ○○與陳朝等既明白表示願就附圖Ｂ部分維持共有，則將此附圖Ｂ部分分割出來
    由渠等維持共有，附圖Ａ、Ｃ部分仍為變價分割，以利附圖Ａ、Ｃ部分使用上完
    整性，堪認為有利全體共有人之決定。
丁、被上訴人陳朝、戊○○、周來旺等三人方面：
    聲明、及陳述與上訴人辛○○相同。
戊、被上訴人洪鏘敏方面：
    被上訴人洪鏘敏未於準備程序、言詞辯論期日到場，亦未據提出任何書狀作何聲
    明及陳述。
己、視同上訴人ｔ○○、ｓ○○、葉水木、午○○○、林陳伶熙、Ｇ○○、天○、申
    ○○、戌○○、ｗ○○、甲庚○、甲己○、甲戊○、ｖ○○、乙○○、甲壬○、
    甲甲○、甲辛○等十八人方面：
    視同上訴人ｔ○○、ｓ○○、葉水木、午○○○、林陳伶熙、Ｇ○○、天○、申
    ○○、戌○○、ｗ○○、甲庚○、甲己○、甲戊○、ｖ○○、乙○○、甲壬○、
    甲甲○、甲辛○等十八人，未於準備程序、言詞辯論期日到場，或具狀作何聲明
    及陳述。
庚、視同上訴人Ｒ○○及其所代理之宙○○等五十九人 (含追加被告未○○○) 方面
    ：
    聲明及陳述與被上訴人ｅ○○等九人同。
    理　　由
一、視同上訴人及追加之被告、被上訴人周來旺、洪鏘敏等均未於言詞辯論期日到場
    ，核無民事訴訟法第三百八十六條各款情形之一，爰依到場之被上訴人、及上訴
    人之聲請，由其等一造辯論而為判決，合先敘明。
二、被上訴人起訴主張：上訴人、視同上訴人及追加之被告等，與被上訴人等共有坐
    落新竹市○○段五七二地號、地目建、面積七○六．○二平方公尺之土地 (各應
    有部分詳如附表一) ，因無法達成分割之協議，使用目的非不能分割，又無不得
    分割之特別約定，且由於共有人眾多，各應有部分不大，如以原物分割，大部分
    共有人所分得之土地將成畸零地，不符土地之經濟效用，為此，求為以變價方式
    為分割方法之判決。上訴人辛○○上訴後，被上訴人周來旺、戊○○及陳朝求為
    以原物分割之判決，並願與上訴人辛○○保持共有關係。
三、上訴人辛○○則以：被上訴人等與上訴人及視同上訴人、追加之被告等共有前揭
    土地，由於上訴人與被上訴人周來旺、戊○○及陳朝尚有與前揭共有土地相鄰之
    建物及土地，利用前揭共有土地與公路聯絡，如將前揭共有土地以變價方式分割
    ，上訴人與被上訴人周來旺、戊○○及陳朝之所有相鄰建物、土地與公路無適宜
    之聯絡，勢必另行承購土地或行使通行權，而造成不必要之困擾等語，為此，求
    為以原物分割之判決，並願與被上訴人周來旺、戊○○及陳朝保持共有關係。
四、視同上訴人Ｒ○○等五十九人均表示求為以變價方法為分割之判決；其餘視同上
    訴人均未到場作何聲明及陳述。
五、按：共有物之分割，依共有人協議之方法行之，分割之方法，不能協議決定者，
　　法院得因任何共有人之聲請，命為 (一) 以原物分配於各共有人。(二)變賣共有
　　物，以價金分配於各共有人。各共有人，得隨時請求分割共有物，但因物之使用
　　目的不能分割或契約訂有不分割之期限者，不在此限。民法第八百二十四條第一
　　項、第二項、第八百二十三條第一項分別定有明文。本件被上訴人主張兩造共有
　　前揭系爭土地，面積為七○六．○二平方公尺（系爭土地之共有人及應有部分均
　　詳如附表一所載），因無法達成分割之協議，使用目的非不能分割，又無不得分
    割之特別約定等事實，為上訴人、視同上訴人Ｒ○○等五十九人所不爭執，且有
    地價證明書、地籍圖影本、土地登記簿謄本、陳報書、臺灣省畸零地使用規則、
    新竹市政府民國八十五年一月十日○八四府工程字第九一０六五號函等件為憑，
    被上訴人主張之上開事實，應堪信為真實。被上訴人求為分割系爭共有土地，依
    前揭法條規定，尚無不合，應予准許。
六、共有人因共有物分割之方法不能協議決定，而提起請求分割共有物之訴，應由法
    院依民法第八百二十四條命為適當之分配，不受任何共有人主張之拘束，即不得
    以原告所主張分割方法之不當，遽為駁回分割共有物之訴之判決。有最高法院四
    十九年度台上字第二五六九號判例可資參照，本件被上訴人起訴請求分割系爭共
    有之土地，依前揭判例意旨，法院為分割之方法，不受兩造主張之拘束，首先敘
    明。
七、又共有物分割之方法，須先就原物分配，於原物分配有困難時，則予變賣，以價
    金分配於各共有人。而就原物分配時，如發見共有人中有不能按其應有部分受分
    配者，亦得以金錢補償之，並非定出於變賣之一途。分割共有物，究以原物分割
    ，或變價分割，法院固有自由裁量之權，不受共有人主張之拘束，但仍應斟酌當
    事人之聲明、共有物之性質、經濟效用及全體共有人之利益等公平決定之。共有
    人若就共有物在生活上有密不可分之依存關係，倘法院全然不顧，判命變價分割
    ，其所定分割方法，是否符公平原則﹖即值推求。最高法院五十一年度台上字第
    二七一號亦著有判例、及八十五年度台上字第三三八號判決可資參照。經查本件
    兩造共有系爭之土地，係坐落於新竹市○○路，形狀如附圖，土地上有視同上訴
    人癸○○所有之鐵皮及木板石棉瓦平房（門牌號碼為新竹市○○路○段三三二號
    ，開設吉樑傢俱公司），由癸○○兄弟六人使用、丑○○之磚造平房一間（門牌
    同段三三四號），無人居住使用、戊○○之磚造平房（門牌為同段三００巷二一
    弄二八號），由戊○○居住、洪朝棟之磚塊疊成上蓋石棉瓦呈破舊狀之瓦房一小
    間，堆置農具、雜物，無人居住等事實，有原法院八十二年十二月十八日、八十
    六年三月四日及本院八十九年五月一日之勘驗筆錄足憑。上開地上物業經其他共
    有人訴請建物所有人拆屋還地，獲勝訴判決確定；又查上訴人辛○○、被上訴人
    三戊○○、周來旺及陳朝尚有與共有系爭土地相鄰之建物、土地，均利用如附圖
    所示Ｂ部用之共有系爭土地與公路即經國路聯絡之事實，為被上訴人及其他曾到
    場之視同上訴人所不爭執，並均表示同意將如附圖所示Ｂ部用之土地分割予上訴
    人辛○○及被上訴人戊○○、周來旺、及陳朝四人，並保持共有關係，有被上訴
    人所提書狀為憑。
八、裁判上定共有物分割之方法時，分配原物與變賣之而分配價金，孰為適當，法院
    本有自由裁量之權，不受任何共有人主張之拘束，原審依職權所定分割之方法，
    亦不生違法問題。又請求分割共有物之訴，應由法院依民法第八百二十四條命為
    適當之分配，不受任何共有人主張之拘束，審判上共有物分割方法，在德、日、
    瑞民法固以原物分割為原則，價金分配為例外但我民法對於二者，則無分軒輊，
    均應由法院斟酌當事人之聲明，共有物之性質、經濟效用及全體共有人之利益等
    公平決定之。其分割方法縱使選擇兩者之一或併用兩者，亦屬無妨。最高法院七
    十二年度台上字第三二四五號民事判決、及七十四年度第一次民事庭會議著有決
    議可資參照。經查本件被上訴人等主張附圖所示Ｂ部用之土地之土地分割予上訴
    人辛○○及被上訴人戊○○、周來旺、及陳朝四人，保持共有關係，其餘附圖所
    示Ａ、Ｃ部分土地予以變賣，以變賣所得價金，除上訴人辛○○、及被上訴人戊
    ○○、周來旺、及陳朝四人外之其他共有人，按應有部分比例分配，經核與前揭
    最高法院之決議意旨，尚無不合。
九、本院查兩造共有系爭土地之面積為七○六．○二平方公尺，地目為「建」，使用
    地別為「甲種建築用地」，有土地登記謄本為憑；依臺灣省畸零地使用規則第三
    條第一項之規定，甲種建築用地之土地，正面路寬七公尺以下，最小寬度三公尺
    ，最小深度十二公尺之基地，均為畸零地，即使在地形方正之情況下，最小亦須
    超過三十六平方公尺（即上述三公尺乘以十二公尺），始非畸零地；本件兩造當
    事人合計為九十八名，除上訴人辛○○、被上訴人戊○○、周來旺及陳朝願就分
    得後土地面積合計有一二七．九七平方公尺保持共有外，其餘絕大部分共有人均
    無保持部分共有之意願，且其中共有人洪鏘敏、丑○○、甲丑○、ｘ○○、Ｙ○
    ○、癸○○、卯○○、辰○○、子○○、壬○○、甲○○、ｚ○○、ｆ○、ｇ○
    ○等人以其等應有部分分割後所分得土地均低於前揭三十六平方公尺，屬前揭臺
    灣省畸零地使用規則所規定之畸零地，均無從為有效利用其所分得之土地，矧其
    中尚有共有人宙○○等七十七名，係繼承陳烏象之應有部分八分之一，為公同共
    有八分之一，每名公同共有人於分割後所分得之土地亦僅有一．一五平方公尺，
    從而，被上訴人除戊○○、周來旺及陳朝外，主張除將附圖所示Ｂ部用之土地分
    割予上訴人辛○○、被上訴人戊○○、周來旺及陳朝保持共有外，其餘附圖所示
    Ａ、Ｃ部分之土地，予以變賣分割，以變價所得價金，由上訴人辛○○、被上訴
    人戊○○、周來旺及陳朝以外之共有人或公同共有人，按其應部分之比例分配之
    ；本院認尚符土地之經濟效用、及兼顧兩造之公平、利益原則，應可採行。
十、綜上所述，原法院未顧及上訴人辛○○、被上訴人戊○○、周來旺及陳朝於系爭
    共有土地，尚有需利用系爭共有土地為聯絡公路之建物、土地，將全部系爭共有
    土地，以變賣為其分割方法，容有未恰，上訴意旨指摘原判決不當，求予廢棄，
    非無理由；應由本院予以廢棄，另為如主文第二項所示之分割方法。
據上論結，本件上訴為有理由，爰判決如主文。
中　　　華　　　民　　　國　　九十一　　年　　　二　　　月　　　十九　　日
　　　　　　　　　　　　民事第六庭審判長法　官　吳　欲　君
　　　　　　　　　　　　　　　　　　　　法　官　藍　文　祥
                                        法  官　陳  博  享
右正本係照原本作成。
如不服本判決，應於收受送達後二十日內向本院提出上訴書狀，其未表明上訴理由者
，應於提出上訴後二十日內向本院補提理由書狀（均須按他造當事人之人數附繕本）
上訴時應提出委任律師或具有律師資格之人之委任狀；委任有律師資格者，另應附具
律師及格證書及釋明委任人與受任人有民事訴訟法第四百六十六條之一第一項但書或
第二項（詳附註）所定關係之釋明文書影本。
中　　　華　　　民　　　國　　九十一  　年　　　二　　　月　　二十　　　日
　　　　　　　　　　　　　　　　　　　　書記官  鄭  靜  如
附註：
民事訴訟法第四百六十六條之一（第一項、第二項）：
對於第二審判決上訴，上訴人應委任律師為訴訟代理人。但上訴人或其法定代理人具
有律師資格者，不在此限。
上訴人之配偶、三親等內之血親、二親等內之姻親，或上訴人為法人、中央或地方機
關時，其所屬專任人員具有律師資格並經法院認為適當者，亦得為第三審訴訟代理人
。
